【裁判字號】    98,交聲,256
【裁判日期】    981130
【裁判案由】    違反道路交通管理處罰條例聲明異議
【裁判全文】
臺灣苗栗地方法院交通事件裁定         98年度交聲字第256號
原處分機關  交通部公路總局新竹區監理所苗栗監理站
異  議  人
即受處分人  甲○○
                      3弄30.
上列異議人即受處分人因違反道路交通管理處罰條例案件，對於
交通部公路總局新竹區監理所苗栗監理站於民國98年8 月18日所
為之竹監苗字第裁54-GE0000000號處分（原舉發案號：中市警交
字第GE0000000 號），聲明異議，本院裁定如下：
        主  文
原處分撤銷。
甲○○不罰。
        理  由
一、按交通法庭認為聲明異議有理由者，應以裁定將原處分經聲
    明異議部分撤銷，並自為裁定，道路交通案件處理辦法第20
    條前段定有明文。又違反行政法上義務之行為非出於故意或
    過失者，不予處罰，行政罰法第7 條第1 項規定甚明。且按
    法院受理交通事件，準用刑事訴訟法之規定，道路交通管理
    處罰條例第89條前段定有明文。是最高法院76年台上字第49
    86號判例「認定犯罪事實所憑之證據，雖不以直接證據為限
    ，間接證據亦包括在內，然而無論直接或間接證據，其為訴
    訟上之證明，須於通常一般之人均不致有所懷疑，而得確信
    其為真實之程度者，始得據為有罪之認定，倘其證明尚未達
    到此一程度，而有合理之懷疑存在時，事實審法院復已就其
    心證上理由予以闡述，敘明其如何無從為有罪之確信，因而
    為無罪之判決，尚不得任意指為違法。」所揭示刑事訴訟法
    上法院認定事實之最重要原則之一－即認定被告有罪，就該
    有罪事實不能有任何之合理懷疑存在之原則，於法院審理行
    為人違反道路交通管理處罰條例案件時，當有其適用。易言
    之，法院於審理行為人違反道路交通管理處罰條例案件，當
    踐行完畢調查證據之程序後，為事實之認定時，如就原處分
    機關所認定之行為人違規事實仍有合理之訴訟上懷疑，而無
    法確信行為人確有該當於道路交通管理處罰條例各該處罰條
    文之構成要件事實時，此際即應依訴訟上之待證事實「倘有
    懷疑，則從被告之利益作解釋」之證據法則，做對受處分人
    有利之認定。
二、原處分意旨略以：異議人即受處分人甲○○於民國98年6 月
    12日7 時45分許，駕駛車牌號碼QM-813號營業大貨車行經臺
    中市北屯區舊社巷110-1 號旁處，為臺中市警察局第五分局
    交通分隊警員舉發「汽車駕駛人駕駛汽車肇事無人受傷或死
    亡未依規定處置逃逸」違規；嗣異議人於舉發通知單所載期
    限內到案申訴不服，經原處分機關函請原舉發單位查覆後，
    仍認異議人有上開違規行為明確，乃依道路交通管理處罰條
    例第62條第1 項、第24條第1 項第1 款（裁決書漏引）暨違
    反道路交通管理事件統一裁罰基準及處理細則第41條第4 項
    規定，於98年8 月18日裁處異議人罰鍰新臺幣3,000 元、吊
    扣駕駛執照1 個月，並參加道路交通安全講習，原處分並無
    不法等語。
三、異議意旨略以：本件原處分機關以舉發人移送之通知單為裁
    決，並無積極調查證據以明事實真相，有失合理性及合法性
    ；異議人縱使駛離現場，所生事故事否為異議人知悉？本件
    肇事逃逸之基礎，無非異議人不在現場，而此一事實是否具
    有推理逃逸之可能性？異議人固有駛離現場，依肇事逃逸態
    樣既為故意，果無故意即無逃逸之該當性；駛離現場並非即
    評價為唯一肇事逃逸，充其量亦僅為存疑，仍應調查動機等
    ，原舉發機關未就此程序，有違證據法則，為此向法院聲明
    異議，請求撤銷原處分等語。
四、按汽車駕駛人駕駛汽車肇事，無人受傷或死亡而未依規定處
    置者，處罰新台幣1,000 元以上3,000 元以下罰鍰；逃逸者
    ，並吊扣其駕駛執照1 個月至3 個月，道路交通管理處罰條
    例第62條第1 項固定有明文，然上開規定之處罰應以駕駛人
    知悉肇事行為後駛離現場或逃逸之違規故意為要件，並未處
    罰過失。易言之，欲以該項規定處罰汽車駕駛人，除客觀上
    須有駕駛人駕車肇事之情，尚須該汽車駕駛人對於自己肇事
    有違反之認識及決意逃逸之故意，始足當之，若汽車駕駛人
    不知自己肇事而離去，即不該當肇事逃逸罪責，自不能依上
    開規定予以處罰，合先敘明。
五、經查：
（一）異議人即受處分人甲○○於民國98年6 月12日7 時45分許
      ，駕駛車牌號碼QM-813號營業大貨車行經臺中市北屯區舊
      社巷110-1 號旁處，將臺中市警察局設置於路旁電線桿上
      之監視器擦撞鬆脫，除據異議人坦白承認、證人即本件舉
      發警員陳文才證述在卷外，復有臺中市○○○道路交通事
      故初步分析研判表、臺中市警察局勤務指揮中心受理各類
      案件紀錄單、道路交通事故現場圖、臺中市警察局交通事
      故照片黏貼紀錄表、臺中市○○○道路交通事故談話紀錄
      表等在卷可稽（參見本院卷24至36頁），是異議人駕車將
      臺中市警察局所設之監視器勾扯鬆脫，並將車駛離現場之
      事實，應堪認定。
（二）惟異議人於案發後，在警詢時陳稱：「我是經過台中縣舊
      社巷往潭子方向直行，到9 時30分許停車下貨時才發現車
      體右側帆布損壞，我不知道有撞倒監視器」等語（參見本
      院卷第37頁）；於本院訊問時陳稱：「當時我經過北屯區
      舊社巷110-1 號旁，是一條小路，我要往潭子送貨，經過
      時，我沒有注意旁邊有電線桿，但是在該處我有與一小車
      會車，我就盡量靠右邊；當時是小車停在靠南下，是土坡
      ，沒有空間，我就以低速靠右慢慢開過去」、「（當時會
      車時，有無跟來車互比手勢或以喇叭示警？）過去後按喇
      叭，我沒有搖下車窗」、「（當時車上有無放音樂？）無
      ，車上無音樂，但因是舊車，引擎聲很大」、「（當時該
      路段有無其他來車？）上班時間，車輛很多。」、「（提
      示台中市警局照片第5 頁至第9 頁，警員表示這是你車體
      刮擦監視器的痕跡，有何意見？）沒有意見，但我不知道
      這件事。」、「（警訊筆錄記載說你九點半時下貨，有發
      現帆布損毀？）我下貨時才發現帆布有損毀。」、「（在
      潭子下何貨？）應該是在台中外環道，下紙板給廠商。」
      、「（你在會車前有注意到前方電線桿上有監視器嗎？）
      沒有」、「（你車身寬多少？）2350公分。」、「（刮到
      該監視器時，有無感覺？有物品碰觸？）沒有」、「（車
      子幾年了？）20幾年了，1987年出廠的車。」等語（本院
      98 年11 月16日訊問筆錄參照），是其前後於警詢及本院
      所述對於肇事乙節並不知情等語，並無二致。且審酌異議
      人所駕駛之營業大貨車車體龐大，且載有貨物，在車輛行
      駛過程中，本身即會因路面不平引發震動而產生聲響，故
      除非該車本身或受害人車輛所受到之撞擊力道極大，足以
      使在駕駛座內之異議人感受到車體遭撞擊或聽聞到遠大於
      車體震動所產生聲響之撞擊聲，否則異議人於駕車過程中
      ，是否可以察覺車子車體右側上方帆布有被擦撞之情形，
      容有可疑之處。
（三）又觀諸卷附之採證照片，系爭監視器雖有鬆脫之情形，惟
      未掉落地面。且據證人陳文才證稱：「（提示警卷第10頁
      ，監視器盒子掉落？）該監視器有歪掉，監視器的盒子掉
      落到下面。可以看出有螺絲的痕跡，鏡頭有歪掉。」、「
      （該監視器裝多久？）不知。約二、三年。但都沒有驗收
      ，最近才驗收。」、「（驗收的內容？可否正常監視？）
      驗收的內容是可否正常監視，但不會就螺絲是否銹蝕來驗
      收。」、「（該監視器外面並無遮避物？）無。」等語（
      參見本院卷第20頁筆錄）。是該監視器既已設置2 、3 年
      ，最近才驗收使用，之前並未就裝置之螺絲是否鏽蝕做任
      何檢查，且該監視器裝置於戶外之電線桿上，外部並無屏
      障或遮蔽物可供保存維護，衡諸常情，該監視器係以鐵製
      螺絲釘固定拴在電線桿上，經過長達2 、3 年之風吹雨淋
      ，雖驗收時其收錄與傳輸影像之線路與功能均可運作，然
      該監視器設置之螺絲，經過長期風化雨蝕勢必有所氧化生
      鏽，已非如初期設置時堅定穩固，是否因此使異議人車輛
      經過時，雖與監視器擦撞力道非重，惟仍因此導致監視器
      螺絲輕易鬆脫，亦非無可能。
（四）另以卷附異議人車輛照片觀之，異議人所有上開大貨車之
      車體右上方帆布有勾破之痕跡，然毀損狀況並非嚴重，以
      肉眼客觀觀察，車輛車體與帆布內之鋼架並未有彎曲變形
      之情形，可知該大貨車撞擊該監視器之力道應非猛烈。且
      衡情一般人所駕駛之車輛若與他物發生輕微擦撞，如未發
      生較高分貝之猛烈碰撞聲響或車輛未明顯產生震動，已難
      期待駕駛者有所察覺。參以異議人上開車輛為1987年出廠
      ，有異議人提出之汽車新領牌照登記書及汽（機）車過戶
      登記書各1 份可參（見本院卷第43、44頁），亦有可能因
      車齡過於老舊，引擎聲音太大，使異議人未即時察覺車輛
      有勾到監視器，故受處分人辯稱其不知有發生擦撞之情形
      ，並非肇事逃逸等語，尚無違常情，應堪採信。
（五）末訊據證人即員警陳文才證稱：「（他擦撞監視器的車子
      部位是車體上方帆布？）擦撞位置是帆布材質。」、「（
      你如何查獲肇事人？）調閱監視器。」、「（查獲肇事人
      時，他如何表示？）他說要先送貨，再向我們說明。他在
      潭子就知道了。當時他說要先送貨給人，再過來。他說他
      在潭子處有下車查看。」、「（監視器看到的畫面，車窗
      是緊閉的？）對。」、「（車的引擎聲很大嗎？）聽不到
      。監視器只提供畫面，無法聽到聲音。監視器保存期限只
      有三個月，故我們只有翻拍的畫面，已經沒有監視器了。
      」、「（看到監視器的畫面，是如何擦撞？）沒有從頭A
      （擦撞）到尾。車子經過時，畫面搖的很厲害，他涉嫌重
      大，才請他說明。監視器搖了三、四秒。故推測擦撞的時
      間也是三、四秒。」、「（擦撞的車體是車子後面或是前
      面？）車身的右側中間部位。」、「（查獲異議人時，他
      有馬上表示他知道此事？）他說應該有碰到東西啦！他說
      他在潭子卸貨時有看到破洞。但他沒有說他知道勾到什麼
      。」、「（後來他有到案說明？）有。」、「（態度配合
      嗎？）還算配合。」、「（有要賠錢嗎？）有依損毀公物
      向台中地院提民事賠償，已經賠了5300元。」、「（監視
      器沒有掉落地面？）無。」等語，與異議人上開所辯之擦
      撞、查獲與到案情節大致相符，足認異議人所言非虛。且
      異議人駕車擦撞該監視器，時間甚短，且98年6 月12 日7
      時許肇事當時正值通勤上班時間，據異議人自承：其要往
      台中縣潭子鄉方向送貨，是於同日9 時30分許在途中下貨
      時，才發現貨車車體帆布有毀損，懷疑可能勾到東西等語
      ，足見其主觀上離開現場應係為生計送貨故，而非基於肇
      事逃逸之故意。且異議人為警方通知後，即於同日11時 4
      分自動至臺中市警察局接受警詢，且態度良好、配合，除
      據證人陳文才結證屬實外，復有臺中市○○○道路交通事
      故談話紀錄表1 份足參（本院卷第37頁），更足見異議人
      當時係因欲準時送貨而離開現場，而非因主觀上察覺已肇
      事遂有逃逸之故意，故認異議人前開所辯，洵屬可採，應
      係屬實。
六、綜上所述，本件既查無其他積極證據足以證明異議人有原處
    分機關所認定之前揭違規行為，自應為對異議人有利之認定
    。原處分機關未察，逕依前揭道路交通管理處罰條例規定，
    裁處異議人罰鍰3,000 元、吊扣駕駛執照1 個月，並參加道
    路交通安全講習，即難認為允當。從而，本件異議人之異議
    為有理由，應由本院將原處分撤銷，改諭知異議人不罰，以
    資適法。
七、據上論斷，應依道路交通管理處罰條例第87條第2 項，道路
    交通案件處理辦法第20條前段，裁定如主文。
中    華    民    國    98    年    11    月  30      日
                  交通法庭  法  官  周靜妮
以上正本證明與原本無異。
如不服本裁定應於送達後5 日內向本院提出抗告狀。
                            書記官  巫穎
中    華    民    國    98    年    11    月    30    日


司法院資訊處製作；財團法人民間司法改革基金會備份。
